【裁判字號】    93,訴,5076
【裁判日期】    950629
【裁判案由】    拆屋還地等
【裁判全文】
臺灣臺北地方法院民事判決              93年度訴字第5076號
    原      告  王自新（即祭祀公業王水源管理人）
                王錦秀同上）.
                王益堅同上）.
                王初長同上）.
                甲○○○
    共      同  林蓓玲律師
    訴訟代理人
    被      告  乙○○
                丙○○
    共      同  陸正康律師
    訴訟代理人
上列當事人間拆屋還地等事件，本院於中華民國95年6月13日言
詞辯論終結，判決如下：
    主  文
被告應將坐落台北市○○區○○段四小段第二二一號土地上如附
圖所示Ａ、Ｂ、Ｃ、Ｄ、Ｅ、Ｆ、Ｇ部分、面積五四一平方公尺
建物拆除後，並將該土地遷讓返還予原告王自新、王錦秀、王益
堅、王初長。
被告應將坐落台北市○○區○○段四小段第二三０號土地上如附
圖所示Ａ部分、面積九十四平方公尺建物拆除後，並將該土地返
還予原告甲○○○及其他全體共有人。
訴訟費用由被告負擔。
本判決第一項原告王自新、王錦秀、王益堅、王初長以新台幣捌
拾陸萬伍仟元，本判決第二項原告甲○○○以新台幣壹拾伍萬元
，分別為被告供擔保後，得假執行；但被告如各以新台幣貳佰伍
拾玖萬陸仟捌佰元、新台幣肆拾伍萬壹仟貳佰元，分別為原告王
自新、王錦秀、王益堅、王初長，以及原告甲○○○預供擔保，
得免為假執行。
    事實及理由
一、原告起訴主張：原告王自新、王錦秀、王益堅、王初長係祭
    祀公業王水源管理人，而坐落台北市○○區○○段4 小段第
    221地號土地（下稱系爭221號土地）係祭祀公業王水源所有
    土地。另原告甲○○○則係台北市○○區○○段4小段第230
    地號土地（下稱系爭230號土地，重測前為台北市○○段250
    -1地號）之共有人。詎上開二筆土地，刻遭被告以如附圖所
    示A至G部分建物即門牌號碼台北市○○區○○街221巷186號
    （下稱系爭房屋）及其他建物占有使用。爰依民法第767 條
    規定，訴請被告將上開建物拆除，並返還系爭221 號土地予
    原告王自新、王錦秀、王益堅、王初長，以及返還系爭230
    號土地予原告甲○○○及其他全體共有人等情。並聲明：(一)
    如主文第1、2項所示。(二)願供擔保聲請宣告假執行。
二、被告則以：坐落系爭230 號土地上之系爭房屋係未辦理第一
    次所有權登記之建物，早年為原告甲○○○及其他共有人之
    王家先祖王東興、王子榮、王子立、王子琴、王子富共同於
    民國44年12月31日出售並點交予訴外人陳國清管業，雙方並
    簽立杜賣證書為憑，而陳國清於69 年8月31日將系爭房屋所
    有權讓與訴外人陳淼勝，於73年10月15日陳淼勝再將之轉賣
    予被告丙○○，但陳淼勝從未交付所謂地上權設定契約書，
    被告亦未聽聞此事，然系爭房屋有無設定地上權與否，並不
    影響被告取得系爭房屋之權源。雖被告本人及其前手曾在22
    1 號土地上增建其他建物，但並未拆除原始系爭房屋，僅就
    破損部分予以修繕，而系爭房屋既為原告甲○○○祖先所賣
    斷，自應容認系爭房屋所有權人即被告續行使用基地，不得
    訴請被告拆屋還地等語，資為抗辯。並聲明：(一)原告之訴及
    假執行之聲請均駁回。(二)如受不利判決，願供擔保聲請宣告
    免為假執行。
三、查系爭221號及系爭230號土地分屬祭祀公業王水源及原告甲
    ○○○與其他全體人共有之土地，原告王自新、王錦秀、王
    益堅、王初長係祭祀公業王水源之管理人。而系爭230 號土
    地重測前之地號即台北市○○段250-1 號上磚柱造蓋瓦平屋
    住宅，前於44年12月31日由賣主王東興、王子榮、王子立、
    王子琴、王子富共同價賣予陳國清。而被告現以如附圖A-G
    所示之未登記建物占用系爭221、230號土地等節，為兩造所
    不爭，復有系爭221、230號土地之登記謄本、台北市信義區
    公所86年12月16日北市信民字第8623725100號函及杜賣證書
    在卷可參（分見本院1卷第15頁至第28頁，本院2卷第31頁，
    本院1 卷第61頁、第40頁至第41頁），並有現場照片為證，
    復經本院至現場勘驗屬實，製有勘驗筆錄及台北市松山地政
    事務所製作之土地複丈成果圖附卷可稽（分見本院1 卷第79
    頁至第86頁、第89頁），堪信為真實。
四、原主張被告無權占用系爭221、230號土地，本於所有物返還
    請求權訴請被告拆除如附圖所示A至G部分建物並返還該土地
    ，為被告所否認，並以上開情詞置辯。茲本件兩造爭點厥為
    ：(一)被告是否有正當權源使用系爭221、230號土地？(二)原告
    本於所有權訴被告拆屋返地是否有理由？茲分述如后：
(一)、按以無權占有為原因，請求返還所有物之訴，占有人對土地
    所有權存在之事實無爭執，而僅以非無權占有為抗辯者，土
    地所有權人對其土地被無權占有之事實，無舉證責任，占有
    人自應就其取得占有係有正當權源之有利事實證明之（最高
    法院85年度台上字第1120號判決意旨參照）。經查：
  1.原告主張系爭221 號土地係祭祀公業王水源所有，而原告王
    自新、王錦秀、王益堅、王初長係該祭祀公業之管理人，以
    及原告甲○○○係系爭230 號土地之共有人等事實，復有土
    地登記謄本在卷可稽，並為被告所不爭，僅以其係有權占用
    為抗辯，則被告自應就有權占有之事實，負舉證之責。雖被
    告提出原告所不爭之杜賣證書為證，惟該杜賣證書之買主係
    陳國清，並非本件被告，且明白標示買賣標的係坐落系爭第
    230號土地重測前之台北市○○段205-1號土地之磚柱造蓋瓦
    平屋住宅，顯未及於系爭第221 號土地甚明，則被告辯稱其
    有權占用系爭221號土地，顯乏實據，自無可信。
  2.又被告另辯稱：陳國清於69 年8月31日將系爭房屋所有權讓
    渡予陳淼勝，再由陳淼勝於73年10月15日將之轉讓予被告丙
    ○○云云，固提出房屋讓渡契約書為憑（見本院1 卷第42頁
    至第43頁），為原告所否認，被告自應舉證證明上開私文書
    為真正。然觀諸兩份房屋讓渡契約書所載讓渡範圍均為：依
    原杜賣證書及地上權設定契約書（中華民國44年12月31日訂
    定）等語，被告卻提不出地上權設定契約書佐證，已難信其
    為真實。雖被告否認原告所提出之地上權設定契約書（見本
    院1 卷第57頁），惟該地上權設定契約書與杜賣證書皆係於
    44年12月31日同一日所簽訂，地上所有權人即為杜賣證書上
    所載之賣主王東興等5 人，地上權人即杜賣證書上之陳國清
    ，且本院當庭檢視兩份文書之正本，經以肉眼觀察兩份文件
    簽約當事人之印文相同，地上權設定契約書上並貼有印花，
    且兩份文件末端均載有「司法書記官郭國燦」署名及其印文
    一節（見本院2 卷第11頁），顯見該份地上權設定契約書與
    杜賣證書皆係由同一名書記郭國燦所書，並經雙方當事人簽
    名之真實文件。而該份地上權設定契約書存續期間固記載：
    不拘年月日，但地上權人遷居之日止等語，惟該地上權並未
    依民法第758條規定為登記，尚不生物權效力，更何況該地
    上權約定效力，僅止於陳國清自杜賣證書所載之磚柱造蓋瓦
    平屋住宅搬遷之日，亦即陳國清遷離該屋即無再占有使用系
    爭230 號土地之權源，遑論陳國清價賣該屋予他人之情；換
    言之，王東興等5人與陳國清既特別約定使用系爭230號土地
    之條款，此與最高法院48年台上字第1457號判例所敘無特別
    約定情形，應推斷土地承買人默許房屋承買人繼續使用土地
    之旨，迥不相侔，被告辯稱原告甲○○○應容認被告續為使
    用該土地云云，自無可採。縱認被告所提出陳國清、陳淼勝
    與丙○○前後三人間之兩份讓渡契約書為真，然陳國清既無
    權讓與系爭230 號土地使用權，則居於其後二手之被告丙○
    ○自無權使用系爭230 號土地。是被告執此抗辯渠等有合法
    使用權源云云，顯無足取。
  3.綜上，被告既無法證明渠等有任何占用系爭土地之合法權源
    ，則原告主張被告無權占有系爭土地，自堪採信。
(二)、次按所有人對於無權占有或侵奪其所有物者，得請求返還之
    。對於妨害其所有權者，得請求除去之。有妨害其所有權之
    虞者，得請求防止之，民法第767條定有明文。又依民法第8
    23之規定，各共有人對於第三人，得就共有物之全部，為本
    於所有權之請求，此項請求權既非必須由共有人全體共同行
    使，則以此為標的之訴訟，自無由共有人全體共同提起之必
    要。所謂本於所有權之請求權，係指民法第767 條所規定之
    物權的請求權而言，故對於無權占有或侵奪共有物者，請求
    返還共有物之訴，得由共有人中之一人單獨提起，惟依民法
    第821 條但書之規定，應求為命被告向共有人全體返還共有
    物之判決而已（最高法院28年度上字第2361號判例可資參照
    ）。查原告王自新、王錦秀、王益堅、王初長為系爭221 號
    土地所有權人祭祀公業王水源之管理人；原告甲○○○為第
    230 號土地之共有人之一，被告既無正當權源占有上開系爭
    土地，揆諸上開說明，原告王自新、王錦秀、王益堅、王初
    長訴請被告應將坐落系爭221 地號土地如附圖所示編號A、B
    、C、D、E、F、G部分、面積541平方公尺之建物拆除，並將
    該部分土地返還；以及原告甲○○○訴請被告應將坐落系爭
    230號土地如附圖所示編號A部分、面積94平方公尺建物拆除
    ，並將該部分土地返還原告甲○○○及其他全體共有人，為
    有理由，應予准許。
五、綜上所述，被告未能證明渠等有何占用系爭221、230號土地
    之合法權源，則原告本於所有物返還請求權，請求被告拆屋
    還地如主文第1、2項所示，為有理由，應予准許。又本判決
    兩造分別陳明願供擔保聲請宣告假執行或免為假執行，核均
    無不合，爰分別酌定相當之擔保金額，予以准許。
六、本件事證已臻明確，兩造其餘攻擊防禦方法，及未經援用之
    證據，經本院斟酌後，認均不足以影響本判決之結果，自無
    逐一詳予論駁之必要，併此敘明。
七、訴訟費用負擔之依據：民事訴訟法第78條。
中    華    民    國    95    年    6     月    29    日
                        民事第一庭法官  傅中樂
以上正本係照原本作成。
如對本判決上訴，須於判決送達後20日內向本院提出上訴狀。
中    華    民    國    95    年    6     月    29    日
                                書記官  葉志昭


司法院資訊處製作；財團法人民間司法改革基金會備份。
